【裁判字號】    98,交聲,812
【裁判日期】    980422
【裁判案由】    違反道路交通管理處罰條例聲明異議
【裁判全文】
臺灣臺北地方法院交通事件裁定         98年度交聲字第812號
原處分機關  臺北市交通事件裁決所
異  議  人
即受處分人  甲○○
上列異議人即受處分人因違反道路交通管理處罰條例案件，對於
臺北市交通事件裁決所98年3 月18日所為之處分（原處分案號：
北市裁罰字第裁22-Z00000000號）聲明異議，本院裁定如下：
    主  文
原處分撤銷。
甲○○不罰。
    理  由
一、按職業汽車駕駛人之駕駛執照，應自發照之日起，每滿三年
    審驗一次，並於審驗日期前後一個月內向公路監理機關申請
    審驗，經審驗不合格者，扣繳其駕駛執照，俟審驗合格後發
    還之；職業汽車駕駛人得憑因逾期審驗被註銷之職業駕駛執
    照，申請換發同等車類之普通駕駛執照，但在未換發普通駕
    駛執照前，不得駕駛汽車，道路交通安全規則第54條條第1
    項、第3 項定有明定。次按職業汽車駕駛人，不依規定期限
    ，參加駕駛執照審驗者，處新臺幣（下同）300 元以上600
    元以下罰鍰；逾期1 年以上者，逕行註銷其駕駛執照，道路
    交通管理處罰條例第26條第1 項亦有明文規定。又汽車駕駛
    人，駕駛執照業經吊銷、註銷仍駕駛小型車或機器腳踏車，
    處新臺幣6,000 元以上12,000元以下罰鍰，並當場禁止其駕
    駛及扣繳駕駛執照，道路交通管理處罰條例第21條第1 項第
    4 款、第4 項前段亦有明定。
二、本件原處分機關即臺北市交通事件裁決所以異議人即受處分
    人甲○○駕駛車牌號碼YO－5422號自用一般小客貨車，於民
    國97年12月23日下午1 時55分許，行經國道公路5 號29.7公
    里處，為國道公路警察局第九警察隊頭城分隊員警攔查，以
    異議人違反道路交通管理處罰條例第21條第1 項第4 款之規
    定，舉發「駕照業經註銷仍行駛公路」之違規。嗣因異議人
    於應到案日期98年1 月7 日前之97年12月23日向原處分機關
    提出申訴，原處分機關請舉發單位調查結果，仍認異議人有
    前揭違規行為，原處分機關遂於98年3 月18日依道路交通管
    理處罰條例第21條第1 項第4 款、第4 項（裁決書漏引第4
    項）及違反道路交通管理事件統一裁罰標準表規定，裁處異
    議人9,000 元之罰鍰，並扣繳駕駛執照，合先敘明。
三、異議人聲明異議意旨略以：本人所持有之駕照為職業小客車
    ，但之後並無駕駛職業車輛之事實，且本人並不知需審驗，
    亦未收到審驗通知，本人於遭舉發當時係駕駛自用小客車，
    員警於舉發時告知異議人職業駕照雖已註銷，但自用駕照仍
    有效，只需前往監理單位換發即可，故本人應係違反道路交
    通管理處罰條例第26條「職業汽車駕駛人，不依規定期限，
    參加駕駛執照審驗」之規定，惟員警竟舉發同條例第21條第
    1 項第4 款「駕照業經註銷仍行駛公路」，員警舉發不當應
    予改正，為此聲明異議，請求撤銷原處分等語。
四、經查：
  (一)按處分機關依道路交通管理處罰條例所為之「吊銷」、「註
    銷」、「吊扣」、「罰鍰」等裁處，本質上均為行政處分，
    故處分機關依相關規定為「吊銷」、「註銷」、「吊扣」、
    「罰鍰」等行政處分，需送達受處分人後始生效力，並非一
    有符合違規之情事，即當然發生上開行政處分之效果。再按
    處理違反道路交通管理事件，有關文書送達之程序，依行政
    程序法之規定，違反道路交通管理事件統一裁罰基準及處理
    細則第5 條定有明文。又送達，於應受送達人之住居所、事
    務所或營業所為之；於應送達處所不獲會晤應受送達人時，
    得將文書付與有辨別事理能力之同居人、受僱人或應送達處
    所之接收郵件人員，行政程序法第72條第1 項前段、第73條
    第1 項分別定有明文；惟送達，不能依前二條規定為之者，
    依同法第74條規定，得將文書寄存送達地之地方自治或警察
    機關，並作送達通知書兩份，一份黏貼於應受送達人住居所
    、事務所、營業所或其就業處所門首，另一份交由鄰居轉交
    或置於該送達處所信箱或其他適當位置，以為送達；前項情
    形，由郵政機關為送達者，得將文書寄存於送達地之郵政機
    關，寄存機關自收受寄存文書之日起，應保存3 個月；當事
    人應為送達之處所不明者，行政機關始得依聲請或職權為公
    示送達，同法第78條第1 項第1 款及第2 項亦定有明文。又
    行政程序法第110 條第1 項規定：「書面之行政處分自送達
    相對人及已知之利害關係人起；書面以外之行政處分自以其
    他適當方法通知或使其知悉時起，依送達、通知或使知悉之
    內容對其發生效力」。
  (二)本件異議人之職業小型車駕照應於96年2 月25日辦理審驗，
    惟異議人並未於規定期限辦理，且逾期審驗超過一年，臺北
    市政府交通局遂於97年3 月5 日依法逕行註銷，並以掛號方
    式郵寄該註銷處分書，送達地址為異議人之戶籍地：「臺北
    市○○區○○街97巷13號4 樓」，然因「招領逾期」遭郵政
    機關退回，臺北市政府交通局隨即依行政程序法第78條第1
    項第1 款規定刊登於97年5 月23日臺北市政府交通局公告，
    以公示送達方式送達予異議人等情，業據本院電詢臺北市監
    理處人員後查明屬實，且有臺北市監理處97年12月29日北市
    監駕字第09766298500 號函、本院公務電話在卷可稽。是本
    件異議人係設籍於上址，並無應為送達之處所不明之情形，
    臺北市政府交通局於無法依行政程序法第72條及第73條規定
    為送達時，自應依同法第74條之規定為寄存送達。惟本件註
    銷駕照之處分書並未依行政程序法之規定寄存送達，臺北市
    政府交通局僅因「招領逾期」即認定應為送達處所不明，而
    逕為公示送達，其送達之程序於法有違，自不生合法送達之
    效力，則該註銷駕照之行政處分對異議人尚不發生效力。從
    而，原處分機關未予詳查，即根據此尚未對異議人發生效力
    之行政處分，而認定異議人於其駕駛執照經處分註銷後仍駕
    駛小型車，遽對異議人為上開裁處，即難認為允當。
五、綜上所述，異議人原所考領之職業小型車駕駛執照註銷之處
    分書對異議人尚不生效力，原處分機關認異議人駕駛執照業
    經註銷仍駕駛小型車，依道路交通管理處罰條例第21條第1
    項第4 款及違反道路交通管理事件統一裁罰基準表之規定，
    裁處異議人9,000 元之罰鍰，並扣繳駕照，尚有未恰，是原
    處分機關對異議人所為之前開裁決，即難認為允當，應由本
    院將原處分撤銷，改諭知異議人不罰，以資適法。
六、據上論斷，應依道路交通案件處理辦法第20條前段，裁定如
    主文。
中    華    民    國    98    年    4    月     22    日
                              交通法庭法  官  林孟皇
本正本證明與原本無異。
如不服本裁定，應於送達後5日內向本院提出抗告狀。
                                      書記官  楊雅鈞
中    華    民    國    98    年    4    月     22    日


司法院資訊處製作；財團法人民間司法改革基金會備份。
